【裁判字號】    96,訴,23
【裁判日期】    970414
【裁判案由】    損害賠償
【裁判全文】
臺灣高雄地方法院民事判決                96年度訴字第23號
原      告  蓁鴻實業有限公司
法定代理人  甲○○
訴訟代理人  葉銘進律師
複代理人    阮文泉律師
被      告  丙○○
                      之1
            蔡金融
上二人共同
訴訟代理人  陳忠勝律師
被      告  乙○○
訴訟代理人  丁○○○
上列當事人間損害賠償事件，本院於民國97年3 月31日言詞辯論
終結，判決如下：
    主  文
被告應給付原告新臺幣壹佰柒拾萬元，其中新臺幣壹佰伍拾萬元
，自民國九十六年十二月三日起至清償日止，其餘新臺幣貳拾萬
元，自民國九十六年一月二十六日起至清償之日止，均按年息百
分之五計算之利息。
原告其餘之訴駁回。
訴訟費用由被告負擔二分之一，餘由原告負擔。
本判決於原告以新臺幣伍拾陸萬元為被告供擔保後，得假執行。
但被告以新臺幣新臺幣壹佰柒拾萬元為原告預供擔保後，得免為
假執行。
原告其餘假執行之聲請駁回。
    事實及理由
壹、程序方面
一、按共同訴訟之被告數人，其住所不在一法院管轄區域內者，
    各該住所地之法院俱有管轄權；同一訴訟，數法院有管轄權
    者，原告得任向其中一法院起訴，民事訴訟法第20條定有明
    文。復按共同訴訟之被告數人，其普通審判籍不在一法院管
    轄區域內者，原告向何人普通審判籍所在地之法院起訴，有
    自由選擇之權（最高法院18年上字第2231號判例意旨參照）
    。查被告蔡金融、乙○○其住、居所固非位於本院之轄區內
    ，然被告丙○○之住所係位於本院所轄之高雄市○○區○○
    街142 號4 樓之1 ，有卷附被告丙○○戶籍謄本1 紙為證，
    揆諸前開民事訴訟法第20條之規定，原告向本院起訴，故本
    院自有管轄權，合先敘明。
二、按訴狀送達後，原告不得將原訴變更或追加，但擴張或減縮
    應受判決事項之聲明者，不在此限，民事訴訟法第255 條第
    1 項第3 款定有明文。查原告提起本件訴訟，其起訴狀原聲
    明：被告應給付原告張新臺幣（下同）360 萬元，及自支付
    命令聲請狀送達之翌日起至清償日止，按年息百分之5 計算
    之利息。嗣原告於96年3 月31日言詞辯論期日就利息請求部
    分減縮聲明為：其中340 萬元自支付命令送達之翌日起，另
    20萬元自民國96年1 月26日起至清償日止，均按年息百分之
    5 計算之利息。原告上開聲明之變更，核屬減縮應受判決事
    項之聲明，揆諸前開規定，自屬合法，應予准許。
貳、實體方面
一、原告主張：伊為向被告3 人承租被告所共有，坐落於彰化縣
    和美鎮○○段1285-1地號土地（下稱系爭土地）供設立加油
    站之用，於民國95年2 月28日與被告3 人之代表即被告乙○
    ○簽訂租賃草約，雙方約定於7 個月後即95年9 月28日簽訂
    正式租約，期間被告應將上開土地之負擔予以塗銷，並拆除
    地上物，交付系爭土地予原告，以利伊完成加油站之設立，
    伊當場即交付押租金新臺幣（下同）20萬元予被告乙○○。
    兩造於系爭草約第6 條約定：「甲方（即被告）於租賃草約
    期間發生土地債務糾紛、毀約，或未拆除地上建物交付，致
    使乙方（即原告）損失土地開發費用而不能享有租賃權，必
    須負擔340 萬元賠償金」。詎被告3 人於簽訂系爭契約後遲
    未依約履行塗銷登記及拆除地上物，致使伊無法於95年9 月
    28日完成加油站之設立，顯屬可歸責於被告之給付遲延，致
    伊受有無法設立完成之損害，爰以準備書(一)狀繕本之送達併
    為解除契約之意思表示，並依民法第259 條第2 款規定或依
    不當得利之法律關係，併予主張而為選擇合併，請求擇一判
    命被告返還押租金20萬元，並依系爭契約第6 條之約定，請
    求被告賠償340 萬元等情。聲明請求判決：(一)被告應給付原
    告360 萬元，其中340 萬元，自支付命令送達之翌日起至清
    償之日止，另20萬元，自96年1 月26日起至清償之日止，均
    按年息5%計算之利息；(二)願供擔保，請准宣告假執行。
二、被告方面：
（一）被告乙○○陳稱：同意原告之請求，亦願負遲延責任。
（二）被告丙○○、蔡金融則以：系爭草約係被告乙○○與原告
      所訂立，渠等並未授權被告乙○○訂約，故基於債之相對
      性，原告僅得對被告乙○○請求。又系爭土地為農地，依
      法不得設置加油站，且與系爭土地相距500 公尺內之同側
      ，已設立另一加油站，依加油站設置管理規則第8 條第3
      款規定：「同一縣市○○○○路線系統之道路同側既有或
      先申請之加油站入口臨街面地界，至少應有500 公尺以上
      之距離」，因此系爭土地亦不得設置加油站；再者，系爭
      土地因緊鄰田尾段排水設施，並不適合設置建築物，故系
      爭土地因不得設置加油站，本件契約標的為自始客觀不能
      ，系爭租賃草約為無效。縱認系爭租賃草約為有效，亦屬
      給付無確定期限之債，是原告未經催告之解除契約與法未
      合。縱認渠等為契約之當事人，原告依系爭草約第6 條請
      求之違約金亦顯屬過高等語，資為抗辯。並聲明求為判決
      ：(一)駁回原告之訴及假執行之聲請；(二)如為被告不利之判
      決，願供擔保免為假執行之宣告。
三、不爭執之事項：
（一）原告與被告乙○○於95年2月28日簽訂租賃草約1份。
（二）被告迄今未依約將系爭土地上之地上物拆除，並將系爭土
      地交付原告占有。
（三）原告因申辦加油站之設立，委請訴外人翔興營造有限公司
      （下稱翔興公司）辦理各項申請事項，約定委辦費用為15
      0 萬元，原告並已給付代辦費119 萬元予翔興公司。
四、得心證之理由：
（一）原告主張被告3 人未按約定期限清除系爭土地上之地上物
      以交付原告承租設置加油站，自得解除系爭契約，請求被
      告3 人返還押租金20萬元，並依約請求340 萬元之違約金
      ，為被告丙○○、蔡金融所否認並以前情置辯，被告乙○
      ○則為認諾。然被告丙○○與蔡金融所為有利於被告乙○
      ○之抗辯，其效力是否及於被告乙○○，則有審酌之必要
      。按可分之債，其債之關係發生就各個債之主體言，乃係
      各個獨立之權利義務主體，某一當事人分割所生之事項，
      原則上應對他當事人不生影響。惟可分之債，仍係基於共
      同發生原因所生之給付，故為「同一債務」或「同一債權
      」，與個別不同發生原因所生之給付，究有不同。是在可
      分之債多數債務人一同被訴時，共同訴訟人中之一人以債
      之共同發生原因有關事項為抗辯，即難謂與他共同訴訟人
      無牽連關係，此際應以「同一債務」之立場，認為於此情
      形下，其訴訟標的對於共同訴訟之各可分債務人，有合一
      確定之必要，而得類推適用民事訴訟法第56條第1 款之規
      定，否則，將生同一判決理由歧異之矛盾結果。經查：本
      件原告請求被告返還押租金及給付違約金，為金錢之債，
      雖屬典型之可分之債，然其債權之發生仍係基於兩造間同
      一租賃草約所生，是難謂被告3 人間無牽連關係存在，參
      酌上述說明，此際得類推適用民事訴訟法第56條第1 款之
      規定：共同訴訟人中一人之行為有利於共同訴訟人者，其
      效力及於全體；不利益者，對於全體不生效力，故縱被告
      乙○○就原告請求逕為自認，對其他被告不生效力；至被
      告丙○○及蔡金融所為有利抗辯之效力，仍及於被告乙○
      ○，先予敘明。
（二）本件應審究者為：1.被告丙○○、蔡金融是否為系爭租賃
      草約之當事人；2.系爭草約之否因標的自始客觀不能而無
      效；3.原告請求押租金20萬元之返還有無理由？4.原告請
      求違約金有無理由？如有理由，則340 萬元之違約金是否
      過高？以下分述之：
    1.被告丙○○、蔡金融是否同為系爭租賃草約之當事人？
      (1)原告主張被告丙○○、蔡金融曾出具授權書，授權被告
        乙○○全權處理系爭土地之租賃事宜，是渠等2人同屬
        系爭租賃草約之當事人等情，被告雖以前開情詞置辯，
        惟查：系爭租賃草約之當事人欄部分，係載明：「甲方
        ：即出租人：授權代表乙○○」等語，另於租賃草約第
        1 條中約定：「…今甲方土地之所有權人，全部授權乙
        ○○先生為代表辦理土地租賃事宜，並共負法律上之權
        利與義務。」等情，有系爭租賃草約1 份存卷可參，是
        足認訂約當時被告乙○○係為自己並兼以系爭土地其他
        共有人代理人之身分，與原告訂立租賃草約。又被告丙
        ○○與蔡金融本人確有就系爭土地之租賃事宜，全權委
        由被告乙○○辦理等情，業據原告提出被告丙○○所簽
        名並蓋有印鑑章之授權書及被告蔡金融簽名並蓋章之授
        權書各1 紙為證，被告對於前揭授權書中丙○○印鑑及
        蔡金融簽名之真正均不爭執，則原告主張被告丙○○與
        蔡金融就系爭土地之出租，確有授權被告乙○○與原告
        洽談並訂立租賃草約等情，堪予採信。
      (2)按代理人雖未以本人名義或明示以本人名義為法律行為
        ，惟實際上有代理本人之意思，且為相對人所明知或可
        得而知者，自仍應對本人發生代理之效力，此即所謂之
        「隱名代理」（最高法院92年臺上字第1064號判決意旨
        參酌）。查系爭租賃草約雖由被告乙○○簽署，並未同
        以被告丙○○、蔡金融之名義為租賃草約當事人，惟乙
        ○○既於租賃草約載明其經土地所有權人授權辦理及共
        負權利義務之意旨（租賃草約第1 條），被告丙○○、
        蔡金融並確有授權，，已如前述，並為原告所明知，依
        前揭說明，系爭草約縱係以被告乙○○之名義所訂立，
        仍應對被告丙○○、蔡金融發生代理之效力。被告丙○
        ○、蔡金融抗辯渠等並非契約之當事人，基於債之相對
        性而無庸負責云云，洵非可採。
    2.系爭草約是否因標的自始客觀不能而無效？
      (1)被告雖抗辯系爭土地為農地，應不得設置加油站；且系
        爭土地500 公尺內同側已設立另一加油站，依加油站設
        置管理規則第8 條第3 款規定，系爭土地無法再設置加
        油站，縱使出租與原告使用亦無可能申請通過，是本件
        契約標的為自始客觀不能，系爭契約為無效云云。然查
        ：申請於非都市土地農牧用地設置加油站者，應依加油
        站設置管理規則第10條第1 項，檢具同規則所定文件，
        向直轄市、縣（市）主管機關申請同意認定做加油站使
        用，經同意並取得核准文件後，再依同規則第11條及非
        都市土地使用管制規則第28條、第30條申請辦理土地變
        更編定為特定目的事業用地，完成變更編定後再依加油
        站設置管理規則第16條檢具文件申請籌設加油站，此經
        彰化縣政府函覆在卷（本院卷第61頁）。而系爭土地地
        目為田、使用分區為特定農業區及使用地類別為農牧用
        地，有卷附土地登記謄本影本1 紙可參，是系爭土地乃
        坐落於非都市土地之特定農業區，其欲設置加油站僅須
        符合上開規則之要件即可，並非因係農地即不得設置加
        油站甚明，被告上開抗辯核無可採。
      (2)再按加油站設置管理規則第8 條第1 項第3 款雖規定，
        同一直轄市、縣 (市)內 ，與同一路線系統之道路同側
        既有或先申請之加油站入口臨街面地界，至少應有500
        公尺以上之距離。然同條項但書亦規定：「但直轄市、
        縣(市)政府考量車流方向，認為有設站需要者，不在此
        限。」是如依車流方向有設站需要，縱相鄰500 公尺內
        已有其他加油站，亦得再設置之。是兩造對於系爭土地
        同側500 公尺內已設有另一加油站之事實雖均無爭執，
        然參諸上述說明，原告仍有符合該款但書規定而經核准
        設置之可能，是系爭契約之標的自非自始客觀給付不能
        而無效，至於是否確能申請設置通過，乃屬其約生效後
        是否可得達成契約給付目的之問題，要與民法第246 條
        第1 項前段無涉，是被告前揭抗辯，並無可取。
      (3)被告另抗辯系爭土地因緊鄰田尾段排水設施，並不適合
        設置建築物，故系爭土地亦不得設置加油站云云。經本
        院函詢本件加油站申請設置主管機關即彰化縣政府建設
        局，其函覆以：所詢土地毗鄰田尾排水系統是否適合設
        置加油站乙節，應依非都市土地變更邊訂執行要點第4
        點附錄一（二）查詢項目：「5 、是否位屬依水利法劃
        設公告之河川區域或排水設施範圍」逕向經濟部水利署
        所屬各河川局及縣政府水利單位查詢該土地是否有法令
        規定禁止、限建及不得設置或興辦情事等語，有彰化縣
        政府96年12月28日府建用字第0690264740號函附卷可稽
        ，復查原告就上開「5 、是否位屬依水利法劃設公告之
        河川區域或排水設施範圍」之事項，業經經濟部水利署
        函覆系爭土地非位於中央管區域排水設施範圍內，亦經
        彰化縣政府函覆以系爭土地毗鄰排水，且因田尾排水尚
        無公告排水區○○○道治理計畫範圍，建議毗鄰前開排
        水之部分土地勿設置建築物（因嗣後可能被徵收為水利
        用地）等語，有經濟部水利署95年4 月13日經水工字第
        09550102310 號函及彰化縣政府95年3 月28日府工水字
        第0950053931號函存卷可證，是由此以觀，系爭土地既
        非在中央主管之排水設施範圍內，且彰化縣政府亦未將
        之劃為公告之排水區○○○道治理計畫之範圍內，且彰
        化縣政府亦僅以行政指導建議原告勿於該處設置加油站
        ，不生任何行政行為之外部效力，原告非受此函文之拘
        束，是其設置毗鄰田尾段排水設施以言，並不構成主管
        機關駁回其申請之事由，亦不得據以認為本件租賃草約
        有何自始客觀給付不能之情，從而被告上開辯解，洵非
        可採。
    3.原告請求押租金20萬元之返還有無理由？
      (1)經查：兩造於本件租賃草約中，除約定正式租賃期間訂
        立期間為15年（第2 條），正式契約之月租金為3 萬元
        （未含稅）、押租金最少20萬元，最高200 萬元，期滿
        時甲方（即出租人）無息償還（第3 條）等情外，尚約
        定申辦加油站期間為訂約日起7 個月，但乙方（即承租
        人）應儘速辦理提早完成，正式簽訂租賃（第6 條第2
        項）等語，有租賃草約在卷足憑，且該草約中亦無原告
        應於租賃草約期間應支付租金之約定，足見本件租賃草
        約係為兩造將來訂立正式租賃契約（本約）之預備，並
        約定雙方於正式租賃契約訂立前應為如何之準備締約行
        為，是究其性質應屬租賃本約訂立前之預約，與租賃契
        約尚有所別。又兩造迄今並未就系爭土地訂立租賃契約
        等情，為兩造所不爭，是本件兩造間僅有租賃之預約（
        即前述租賃草約），並未訂立另租賃之本約。
      (2)按無法律上原因而受利益，致他人受損害者，應返還其
        利益，民法第179 條定有明文。復按所謂押租金係指租
        賃契約成立時，為擔保承租人之租金或損害賠償債務，
        由承租人交付予出租人之金錢或其它替代物，故押租金
        契約為租賃契約外之別一契約。當事人訂定押租金契約
        之目的，在於就承租人因租賃關係所生之債務提供擔保
        ，而係居於從屬地位，而為租賃契約之從契約，則押租
        金契約之存續與否均繫諸於主契約即租賃契約之存否，
        如租賃契約未能成立生效，則押租金契約即因其從屬性
        而失其效力。預定之出租人已收受之押租金，即係無法
        律上原因而受有利益，應依不當得利之規定負返還之責
        。查
        本件兩造間迄未就系爭土地訂立租賃契約，已如前述，
        被告丙○○、蔡金融甚且否認自己為前述租賃草約之當
        事人，亦未履行系爭草約中地上建物拆除並交付原告使
        用之義務，致原告以給付遲延為由解除租賃草約。姑不
        論原告解除租賃草約是否必要及適法，綜合上情，已足
        認兩造無成立租賃契約之可能。是被告於租賃契約成立
        前，預先受領原告所支付之押租金20萬元，即屬無法律
        上之原因而受有利益，並致原告受有損害。故原告請求
        返還20萬元之不當得利，洵堪有據。而被告抗辯原告解
        除租賃草約不合法，租賃草約仍然有效，故無須返還押
        租金等語，要無可取。
    4.原告請求違約金有無理由？如有理由，則340 萬元之違約
      金是否過高？
      (1)經查：兩造以租賃草約第6 條第4 項約定：「甲方（即
        被告）於租賃草約期間發生土地債務糾紛、毀約，或未
        拆除地上建物交付，致使乙方（即原告）損失土地開發
        費用而不能享有租賃權，必須負擔340 萬元賠償金（即
        違約金）。」有租賃草約在卷可參。本件被告迄今仍未
        拆除地上建物，亦未交付系爭土地與原告，違反兩造間
        上開約定，已如前述。被告復未主張及舉證其就上開給
        付遲延情事，有何不可歸責之事由，原告依約請求原告
        給付違約金，即屬有據。
      (2)按違約金係於債務不履行時，由債務人支付之金錢或其
        他給付，以確保債務履行為目的，其性質有屬於懲罰性
        違約金或屬賠償金額預定性違約金。前者於債務人不履
        行時，債權人除得請求支付違約金外，並得請求履行債
        務或債務不履行之損害賠償；後者則以違約金為債務不
        履行所生之損害賠償總額，當事人約定之違約金究屬何
        性質，應依當事人訂約旨意審認之，如當事人未另為訂
        定，依民法第251 條第2 項規定，視為損害賠償總額預
        定性之違約金（最高法院90年度台上字第1754號判決意
        旨參照）。是以，就前開約定文義觀之，兩造並未明確
        約定「除請求違約金外，尚得請求損害賠償」等語，是
        依上開說明，應認兩造未明確約定懲罰性違約金，依民
        法第250 條第2 項規定，視為損害賠償總額預定性之違
        約金，則被告除違約金外，不得更行請求其他損害賠償
        ，合先敘明。復按約定之違約金過高者，法院得減至相
        當之數額，民法第252 條定有明文，又當事人約定契約
        不履行之違約金過高者，法院固得依民法第252 條以職
        權減至相當之數額，惟是否相當仍須依一般客觀事實、
        社會經濟狀況及當事人所受損害情形，以為酌定標準，
        而債務已為一部履行者，亦得比照債權人所受利益減少
        其數額。約定之違約金是否過高，應就債務人若能如期
        履行債務時，債權人可得享受之一切利益為衡量之標準
        （最高法院49年臺上字第807 號、51年臺上字19號判例
        意旨參照）。查：被告未依約除去地上建物，並將系爭
        土地交付原告，足使原告發生不能取得租賃權之損害。
        且原告為於系爭土地設置加油站，已委託訴外人翔興公
        司代辦申請設置事宜，約定代辦總價為150 萬元等情，
        有該公司加油站設立各項申請代辦費用明細表在卷可佐
        （本院卷第160 頁），核與系爭租賃草約第5 條所載「
        乙方（即原告）申辦農地設立加油站費月約150 萬元」
        等情相符。原告亦確已支付申請代辦費用119 萬元予翔
        興公司等情，亦為被告所不爭。如以原告應付予翔興公
        司之150 萬元及預付予被告之押租金20萬元，合計僅為
        170 萬元。然兩造於租賃草約約定之違約金高達340 萬
        元，達前開原告應付、已付金額之2 倍，顯有過高之情
        。是被告抗辯本件違約金過高，應予酌減等語，即非無
        據。本院審酌原告受損害之程度、被告履約程度尚低及
        兩造均未因違約而獲利及現今社會經濟狀況等相關情事
        ，認本件違約金應予酌減為150 萬元，始為適當。
五、綜上所述，原告依民法不當得利之法律關係，請求被告返還
    20萬元之押租金，以及本於系爭草約第6 條第4 項規定，請
    求被告給付150 萬元範圍內之違約金，暨上開金額分別自96
    年1 月26日起至清償日止，及支付命令送達翌日（即96年12
    月3 日）起至清償日止，均按年息百分之5 計算之利息，為
    有理由，應予准許，逾此範圍之請求為無理由，應予駁回。
    又兩造均陳明願供擔保，請准宣告假執行或免為假執行，關
    於原告勝訴部分，經核均無不合，爰各酌定如主文所示之擔
    保金額，併予准許，至原告敗訴部分，其假執行之聲請，已
    失所附麗，應併予駁回。
六、本件事證已臻明確，至於未論述之爭點；兩造其餘之攻擊或
    防禦方法；未經援用之證據，經本院斟酌後，認為均不足以
    影響本判決之結果，自無一一詳予論駁之必要，併此敘明。
七、據上論結：本件原告之訴為一部有理由、一部無理由，依民
    事訴訟法第79條、第85條第1 項、第390 條第2 項、第392
    條第2 項，判決如主文。
中    華    民    國    97    年    4     月    14    日
                  民事第五庭法  官  葉啟洲
上為正本係照原本作成。
如不服本判決，應於送達後20日內，向本院提出上訴狀並表明上
訴理由，如於本送達前提起上訴者，應於判決送達後10日內補提
上訴理由書（須附繕本）。
中    華    民    國    97    年    4     月    14    日
                          書記官  吳慕瑩


司法院資訊處製作；財團法人民間司法改革基金會備份。
